【裁判字號】    94,訴,320
【裁判日期】    950907
【裁判案由】    返還買賣價金
【裁判全文】
臺灣新竹地方法院民事判決               94年度訴字第320號
原      告  乙○○
            丙○○
共      同
訴訟代理人  吳秀菊律師
複 代 理人  甲○○
被      告  祐生醫院即大安醫院
法定代理人  鄭輔民
訴訟代理人  丁○○
上列當事人間請求返還不當得利等事件，本院於民國九十五年八
月二十四日言詞辯論終結，判決如下：
    主      文
原告之訴及假執行之聲請均駁回。
訴訟費用由原告負擔。
    事實及理由
一、原告主張：
  (一)、緣原告二人前曾於民國九十年八月間自訴外人丁○○處以
      每股新臺幣（下同）六十八萬元之價格各認購被告五股之
      股份，而與訴外人丁○○等人成為被告之合夥人，並由訴
      外人丁○○執行合夥之業務。嗣於九十年十二月間訴外人
      丁○○以被告醫院受納莉風災為由，向原告請求各支出八
      十萬元合計一百六十萬元（下稱系爭款項）作為被告醫院
      整修裝潢之用，原告二人將系爭款項匯入被告所有在臺灣
      銀行竹北分行帳號為000000000000號之帳戶
      。
  (二)、嗣原告於民國九十一年五月八日與訴外人丁○○簽訂買賣
      契約協議書，約定訴外人丁○○以新臺幣（下同）八百四
      十萬元之價格購買原告所持有被告之股份及土地，而訴外
      人丁○○應先給付原告二百萬元做為定金，原告於收受訴
      外人丁○○所給付之二百萬元後，即應備妥相關文件交予
      訴外人丁○○，而訴外人丁○○於辦妥原告所持有被告股
      份及土地之所有權移轉後，即應於二個月以內將尾款六百
      四十萬交予原告。詎訴外人丁○○為給付原告前開定金二
      百萬元所簽發之面額為一百萬元之支票一紙經原告屆期提
      示不獲兌現，且訴外人丁○○亦遲遲不依約給付所餘之六
      百四十萬元予原告，原告為此前曾向臺灣臺北地方法院提
      起訴訟，並經臺灣臺北地方法院以九十三年度重訴字第一
      三三八號受理在案，嗣訴外人丁○○與原告乙○○達成和
      解，原告乙○○始撤回該項訴訟；另原告亦就此事向臺灣
      臺北地方法院檢察署對訴外人丁○○提出詐欺告訴，並經
      臺灣臺北地方法院檢察署以九十三年度偵字第一一八０四
      號受理在案。
  (三)、雖被告辯稱原告前曾就本件之訴訟標的與被告達成和解且
      被告係自訴外人丁○○處受領系爭款項，而不得提起本件
      訴訟等語，惟查，臺灣臺北地方法院九十三度重訴字第一
      三三八號之訴訟標的分別為原告對訴外人丁○○之契約請
      求權及侵權行為損害賠償請求權，皆非本訴訟之訴訟標的
      ，而原告於臺灣臺北地方法院檢察署九十三年度偵字第一
      一八０四號偵查程序中並未表示放棄對系爭款項之追索，
      且訴外人丁○○為被告醫院之實際負責人，其亦自承系爭
      款項未載入被告醫院之明細損益表及明細分類帳，而被告
      醫院對於系爭款項是否用於裝潢亦未舉證以實其說，是被
      告之前揭所辯洵不足採。加以被告醫院未依召開會議或以
      按合夥人出資比例之方式確定被告醫院裝潢費用之支出，
      原告受訴外人丁○○之蒙蔽而將系爭款項匯予被告醫院，
      顯受有損害，且被告醫院亦未將系爭款項之收入列入會計
      帳冊，是被告醫院受領系爭款項顯無法律上原因，況被告
      即便支出裝潢費用，亦不應由身為合夥人之原告支出。故
      原告自得依民法第一百七十九條或第六百七十八條第一項
      之規定提起本件訴訟等語。並聲明：(1)被告應給付原告二
      人各八十萬元，及自起訴狀繕本送達翌日起即九十四年六
      月十五日起至清償日止，按週年利率百分之五計算之利息
      。(2)原告願供擔保請准宣告假執行。
二、被告則以：
  (一)、被告醫院之實際經營者為訴外人丁○○，原告確於九十年
      八月一日起至同年十月二十八日止，陸續給付總共六百八
      十萬元予訴外人丁○○，各購買被告醫院一百股中之五股
      ，嗣因被告醫院受納莉颱風侵襲淹水，訴外人丁○○為此
      向原告請求各增加八十萬元之股權買賣價金，合計共一百
      六十萬元，以作為裝潢被告醫院之費用。
  (二)、嗣訴外人丁○○於九十一年五月八日與原告簽訂買賣契約
      協議書，約定訴外人丁○○以八百四十萬元向原告購買原
      告所有被告之股份及土地，訴外人丁○○除先給付二百萬
      元，餘款六百四十萬元於二個月內給付，因訴外人丁○○
      屆期未給付餘款六百四十萬元，故原告分別向臺灣臺北地
      方法院檢察署及臺灣臺北地方法院提起詐欺告訴及給付買
      賣價金之訴，然原告嗣於九十四年三月二十四日與訴外人
      丁○○、鄭玉山、鄭輔民簽立協議書，約定訴外人丁○○
      等人以四百五十萬元買回原告持有被告之股份後，原告撤
      回繫屬於臺灣臺北地方法院九十三度重訴字第一三三八號
      訴訟及聲明不予追究臺灣臺北地方法院檢察署九十三度偵
      字第一一八０四號詐欺案。
  (三)、按和解有使當事人所拋棄之權利消滅，民法第七百三十七
      條定有明文，原告對訴外人丁○○間八百四十萬元債權中
      之六百四十萬元，已依前開協議以四百五十萬元和解，是
      於六百四十萬元及四百五十萬元之差額一百九十萬元，原
      告對訴外人丁○○已無權利請求，而該一百九十萬元亦包
      含前開裝潢被告醫院之系爭款項，故原告自不得提起本件
      訴訟。
  (四)、又原告乃係基於訴外人丁○○之指示將系爭款項匯入被告
      醫院之帳戶，而訴外人丁○○乃係被告醫院之實際經營者
      ，故被告醫院所受領之系爭款項乃係訴外人丁○○所有，
      是被告醫院受領系爭款項乃係有法律上原因，從而，原告
      自不得依不當得利請求被告醫院返還系爭款項。
  (五)、綜上所述，本件原告之訴無理由，並聲明：(1)原告之訴駁
      回。(2)如受不利之判決，願供擔保請准宣告免為假執行。
三、得心證之理由：
  (一)、兩造不爭執事項：查訴外人丁○○為被告醫院實際負責人
      亦即執行醫院合夥業務之人，於九十年八月間訴外人丁○
      ○將其所有之部分股權先以每股六十八萬元之價格各出售
      五股予原告二人，原告並已將合計六百八十萬元之股金如
      數交付，嗣於九十年十二月間，訴外人丁○○復以被告醫
      院因受風災需重新裝潢為由而要原告二人各再支付八十萬
      元，原告二人因此於九十年十二月十日、九十一年一月二
      十八日將款項如數匯至被告帳戶，惟訴外人丁○○並未將
      一百六十萬元提列在被告帳冊上，嗣原告二人於九十一年
      五月八日與訴外人丁○○簽立買賣契約協議書將原告所有
      被告醫院股權及土地以八百四十萬元出售予訴外人丁○○
      。嗣原告二人曾於九十三年十月八日具狀向訴外人丁○○
      請求給付原告二人就購買醫院股權、土地之買賣價金及返
      還原告乙○○一百六十萬元裝潢費，經臺北地方法院以九
      十三年度重訴字第一三三八號審理，嗣原告二人與訴外人
      丁○○等人於九十四年三月二十四日達成協議由丁○○支
      付原告二人四百五十萬元，原告同日並撤回對訴外人丁○
      ○前開臺北地方法院給付買賣價金案件訴訟，另原告乙○
      ○於九十四年四月十二日撤回上開返還一百六十萬元裝潢
      費部分之訴訟等事實，業據原告提出祐生醫院合夥出資契
      約書、匯款回條聯、大安醫院合夥契約章程、買賣契約協
      議書、起訴狀、聲明撤回狀、協議書等（見本案卷第七至
      九頁、第六九頁、第九六至九八頁、第一００至一０八頁
      、第一一七至一一九頁、第一二０至一二二頁），且經本
      院調取臺灣臺北地方法院九十三年度重訴字第一三三八號
      民事案卷查核屬實，復為兩造所不爭執，自堪信為真實。
  (二)、次查，原告所給付系爭合計一百六十萬元款項，被告雖於
      最後言詞辯論期日辯稱八十萬元均係原告每人增付之買賣
      被告股權價金，惟此除為原告所否認外，被告之訴訟代理
      人即訴外人丁○○於其個人被訴之臺灣臺北地方法院九十
      三年度重訴字第一三三八號案件中及代理本案之其他次言
      詞辯論時均稱一百六十萬元是醫院裝潢款（見本案卷第一
      ０九頁、第三三頁、第一二五頁），是被告所稱系爭一百
      六十萬元係原告增付向訴外人丁○○購買被告股權之價金
      云云，並非事實，不足採信。
  (三)、系爭一百六十萬元係原告所支付之裝潢款一節已堪認定如
      上述，惟原告業於九十一年五月八日將其名下所有被告前
      身祐生醫院之股權、土地以八百四十萬元價格出售予訴外
      人丁○○而退出祐生醫院之合夥，有買賣契約協議書一份
      在卷為憑（見本案卷第九六至九八頁），而該八百四十萬
      元金額與原告所支付之六百八十萬元購買股權價金及一百
      六十萬元裝潢費兩者總和相當，土地則係原告因出資加入
      祐生醫院合夥而取得祐生醫院所在地之持分，原告既係以
      出售持有股權方式退出祐生醫院之合夥，則就一百六十萬
      元之部分，當應已一起併入處理而無忽略之理，是堪認原
      告與訴外人丁○○已就原告前後所支付合計八百四十萬元
      款項達成由訴外人丁○○買回股權暨股權所分配土地、已
      付裝潢費用之合意。
  (四)、然因訴外人丁○○除支付二百萬元定金外，未於九十一年
      五月八日簽約後二個月內履行給付六百四十萬元尾款之義
      務，原告因而以受訴外人丁○○等人詐騙而支付六百八十
      萬元股權價金、一百六十萬元裝潢費用為由，向臺灣臺北
      地方法院檢察署提出詐欺、侵占等告訴，經檢察官以九十
      三年度偵字第一一八０四號偵查，有告訴狀一份附卷可稽
      （見九十三年度偵字第一一八０四號卷第五八至六四頁）
      ，嗣於偵查中，原告又以訴外人丁○○為給付原告前開定
      金二百萬元所簽發之面額為一百萬元之支票一紙經提示未
      獲兌現，且訴外人丁○○亦遲遲不依約給付所餘之六百四
      十萬元予原告，原告主張依買賣契約沒收訴外人丁○○二
      百萬元定金，並請求訴外人丁○○給付八百四十萬元買賣
      價金，及請求訴外人丁○○返還原告乙○○受詐騙之一百
      六十萬元，而於九十三年十月八日以訴外人丁○○為被告
      提起給付買賣價金民事訴訟，經臺灣臺北地方法院以九十
      三年度重訴字第一三三八號審理，嗣原告與訴外人丁○○
      、鄭玉山、鄭輔民於九十四年三月二十四日就買賣股權事
      宜重新議價達成由丁○○交付原告四百五十萬元而買回之
      協議，有協議書為憑（見本案卷第一二０至一二一頁），
      是原告與訴外人丁○○等就買賣股權已有新的合意，而所
      謂買賣股權部分依據原告與訴外人丁○○九十一年五月八
      日所簽買賣契約協議書實已包括六百八十萬元出資及一百
      六十萬元裝潢費，業如前述認定，是原告與訴外人丁○○
      等人重新議價買賣股權部分亦係包括六百八十萬元出資及
      一百六十萬元裝潢費當屬無疑，此從原告在與訴外人丁○
      ○達成重新議價協議後，於九十三年度偵字第一一八０四
      號丁○○等人被訴詐欺案，於九十四年四月一日檢察官訊
      問時，原告丙○○即當庭表示已與丁○○等人商談和解，
      丁○○等人已返還四百五十萬元，刑事部分不再予以追究
      ，撤回對丁○○等人之告訴，並代表原告乙○○撤回對丁
      ○○等人之刑事告訴，有訊問筆錄、聲請狀等在卷可稽（
      見九十三年度偵字第一一八０四號卷第四七九頁、第四八
      六頁），而原告提出刑事詐欺告訴時，已明確提到六百八
      十萬元出資及一百六十萬元裝潢費，若非一百六十萬元因
      包含在八百四十萬元買賣契約內經重新議價而經和解，原
      告當無在檢察官偵查時概括表示刑事部分不再追究撤回告
      訴之理，是原告本件系爭一百六十萬元裝潢費用亦在與訴
      外人丁○○協議和解範圍，應堪認定。
  (五)、按和解者，謂當事人約定，互相讓步，以終止爭執或防止
      爭執發生之契約，和解有使當事人所拋棄之權利消滅，民
      法第七百三十六條、第七百三十七條定有明文，原告一百
      六十萬元裝潢費部分既在與訴外人丁○○重新議價之協議
      範圍內，訴外人丁○○已依協議交付四百五十萬元，雖一
      百六十萬元款項係匯入被告帳戶，且被告並非協議書當事
      人，然原告一百六十萬元債權部分既因拋棄權利而消滅，
      原告即不得再主張返還系爭一百六十萬元款項，是原告本
      件起訴請求被告返還一百六十萬元洵屬無據，應予駁回。
      又原告既受敗訴判決，其假執行之聲請即失所依據，應併
      予駁回。
四、本件兩造其餘攻擊防禦方法經審酌後，經核與本件判決結果
    不生影響，爰不一一論述。
五、訴訟費用負擔之依據：民事訴訟法第七十八條。
中    華    民    國    95    年    9     月    7     日
                民事第二庭    法  官  黃美盈
以上正本係照原本作成。
如對本判決上訴，須於判決送達後20日內向本院提出上訴狀。
中    華    民    國    95    年    9     月    7     日
                              書記官  鍾佩芳


司法院資訊處製作；財團法人民間司法改革基金會備份。
